【裁判字號】    99,上易,438
【裁判日期】    990413
【裁判案由】    傷害
【裁判全文】
臺灣高等法院刑事判決                 99年度上易字第438號
上  訴  人
即  被  告    乙○○
上列上訴人因傷害案件，不服臺灣臺北地方法院98年度易字第30
53號，中華民國99年1月29日第一審判決（起訴案號：臺灣臺北
地方法院檢察署98年度偵字第27267號），提起上訴，本院判決
如下：
    主  文
上訴駁回。
    事  實
一、乙○○於民國（下同）98年4月7日晚間7時許（起訴書誤載
    為下午5時許），在臺北縣新店市○○段大南坑小段62-3地
    號上之鐵皮屋工寮外與吳簡下棋。甲○○（已於98年6月26
    日死亡）至該處找吳簡聊天。甲○○要求2人下完該盤棋先
    休息。乙○○為此心生不滿，竟基於傷害之犯意，先以右手
    推甲○○左胸膛，將甲○○推倒在地。甲○○起身後與乙○
    ○發生口角，吳簡為避免衝突，用手推開乙○○並示意其離
    開，乙○○走出工寮，見工寮旁有竹篙，隨手拾起並持以攻
    擊甲○○，吳簡見狀，上前搶下竹篙。乙○○仍心有未甘，
    再拾起現場無主之木棍攻擊甲○○之頭部數下後離開現場。
    致甲○○因而受有頭部撕裂傷之傷害。
二、案經甲○○訴由臺北縣政府警察局新店分局報告臺灣臺北地
    方法院檢察署檢察官偵查起訴。
    理  由
壹、證據能力事項：
一、按被告以外之人於審判中有下列情形之一，其於檢察事務官
    、司法警察官或司法警察調查中所為之陳述，經證明具有可
    信之特別情況，且為證明犯罪事實之存否所必要者，得為證
    據：(一)死亡者；(二)身心障礙致記憶喪失或無法陳述者；(三)滯
    留國外或所在不明而無法傳喚或傳喚不到者；(四)到庭後無正
    當理由拒絕陳述者，刑事訴訟法第159條之3定有明文。而該
    條文係為補救採納傳聞法則，實務上所可能發生蒐證困難之
    問題，於本條所列各款原始陳述人於審判中無法到庭或雖到
    庭而無法陳述或無正當理由拒絕陳述之情形下，承認該等審
    判外之陳述，於具備「絕對的特別可信情況」與「使用證據
    之必要性」要件時，得為證據之規定。此項未能供述或不能
    供述之原因，必須於審判中為證據調查之際，仍然存在者，
    始足語焉。又此之「絕對的特別可信情況」，係指陳述時之
    外部客觀情況值得信用保證者而言，解釋上可參考外國立法
    例上構成傳聞例外之規定，如出於當場印象之立即陳述（自
    然之發言）、相信自己即將死亡（即臨終前）所為之陳述及
    違反己身利益之陳述等例為之審酌判斷，與同法第159條之2
    規定之「相對的特別可信情況」，須比較審判中與審判外調
    查時陳述之外部狀況，判斷何者較為可信之情形不同，更與
    供述證據以具備任意性之要件始得為證據之情形無涉。再「
    使用證據之必要性」，乃指就具體個案案情及相關證據予以
    判斷，其主要待證事實之存在或不存在，已無從再從同一供
    述者取得與先前相同之陳述內容，縱以其他證據替代，亦無
    由達到同一目的之情形。最高法院98年度臺上字第7015 號
    判決明揭此旨。經查，證人甲○○已於98年6月26日死亡，
    此有死亡證明書影本1件在卷可稽（偵查卷第35頁），又證
    人甲○○於接受警詢調查，查無跡證顯示警察當時有何違法
    取供情事，堪認其於警詢時並未遭受任何外力壓迫，所述應
    係出於其自由意志無疑，且證人甲○○所述內容，與證人吳
    簡所述客觀證據亦相符合（詳後述認定事實之理由），是依
    當時之客觀外在環境及條件，足以證明證人甲○○之陳述內
    容具有可信之特別情況，且其陳述復為證明被告朱安泰有無
    前揭事實欄所示犯行所必要者，依上揭規定，符合傳聞證據
    之例外，應有證據能力。
二、又按「被告以外之人於審判外向法官所為之陳述，得為證據
    。被告以外之人於偵查中向檢察官所為之陳述，除顯有不可
    信之情況者外，得為證據」，刑事訴訟法第159條之1亦有明
    定。證人吳簡於偵查中之證詞，業經具結以擔保其證詞之真
    實性及憑信性，被告未釋明有顯不可信之情況。且證人吳簡
    亦經原審傳喚到庭使被告有行使反對詰問權之機會（原審卷
    第19頁至第23頁），是證人吳簡於檢察官訊問時所為之證述
    ，自有證據能力。
三、按被告以外之人於審判外之言詞或書面陳述，除法律有規定
    者外，不得作為證據；又被告以外之人於審判外之陳述，雖
    不符合同法第159條之1至第159條之4之規定，但經當事人於
    審判程序同意作為證據，法院審酌該言詞陳述或書面陳述作
    成時之情況，認為適當者，亦得為證據。當事人、代理人或
    辯護人於法院調查證據時，知有第159條第1項不得為證據之
    情形，而未於言詞辯論終結前聲明異議者，視為有前項之同
    意，刑事訴訟法第159條第1項及第159條之5分別定有明文。
    本判決下列所引用之其餘傳聞證據資料，均經依法踐行調查
    證據程序，當事人於原審及本院言詞辯論終結前亦未聲明異
    議，本院審酌證據資料製作時之情況，均無違法不當及證明
    力明顯過低之瑕疵，亦查無依法應排除其證據能力之情形，
    認以之作為證據應屬適當，皆有證據能力。
貳、實體事項：
一、訊據上訴人即被告乙○○固坦承於上開時、地，曾與告訴人
    甲○○發生口角，並曾拿木棍敲擊告訴人甲○○等情不諱，
    惟矢口否認有何傷害之犯行，於原審辯稱：是甲○○拿刀子
    刺伊，伊拿木棍抵抗，而打甲○○的手，把刀子打掉就回去
    了（原審卷第36頁）；嗣於本院審理時則辯稱：當時被害人
    甲○○拿刀子，伊是出於自衛，伊沒有打被害人甲○○的頭
    ，且伊事後又遭被害人甲○○找人打傷云云（本院99年3月1
    5日準備程序筆錄第2頁、99年3月30日審判程序筆錄第4頁）
    。惟查：
（一）上揭犯罪事實，業據證人即告訴人甲○○於警詢時指陳：
      98年4月7日晚日7時許，伊去新店中和交界處山上鐵皮工
      寮找吳簡。伊到時吳簡正跟鐵釘（即被告）下象棋，伊跟
      吳簡說這盤下完休息一下，有話要說，吳簡說好。鐵釘就
      站起來說「下棋是你在做主意是不是」，就用右手掌很大
      力的往伊的左胸膛推一下，伊被推倒在地，起身跟他理論
      ，理論中互相拉扯推擠，鐵釘隨手拿了一根木根，就往伊
      頭上打下去，打了2下，馬上就流血了，伊用手抵擋，手
      臂又被他打了好幾下，伊的手抬不起來，之後吳簡幫忙拉
      著鐵釘，並叫鐵釘快回家去，之後鐵釘就回去了等語（偵
      查卷第9頁），及證人吳簡於原審審理時結證：伊和被告
      下棋，甲○○要伊等這盤下完，不要再下，後來被告反對
      ，兩個人就就吵起來，被告用手推甲○○左側肩膀，甲○
      ○本來坐在椅子上，被推之後就跌倒。伊勸他們不要吵架
      ，我就推被告，要他離開回家，被告就在旁邊拿了壹支竹
      竿，伊把竹竿搶下來，繼續推被告出去。後來被告出去，
      伊再回頭跟甲○○錯身，並就告訴甲○○說伊已經推被告
      回去，不要去吵架。伊在收桌子時，甲○○跑來，伊看到
      他頭部流血，伊馬上拿毛巾綁在他頭上，他就回去了等語
      在案（原審卷第19頁反面至第23頁）。此外，並有告訴人
      甲○○所提出之財團法人佛教慈濟醫院臺北分院出具之診
      斷證明書（偵查卷第14頁），及上開醫院98年12月10日函
      復暨所附之病歷等在卷可稽（原審卷第27頁）。證人甲○
      ○、吳簡對於告訴人甲○○受傷之過程，所述雖略有出入
      。惟其2人對於告訴人甲○○與被告發生衝突之原因，被
      告曾推倒告訴人甲○○，以及告訴人甲○○與被告發生上
      述衝突後，發生頭部裂傷流血等節之證詞，則完全相一致
      。質之被告雖否認持木棍敲擊告訴人甲○○的頭部，但坦
      承先後曾拿竹竿攻擊告訴人甲○○及木棍敲打告訴人甲○
      ○等情不諱。參酌當天現場只有被告、告訴人甲○○及證
      人吳簡3人在場，且僅有被告與告訴人甲○○發生衝突。
      當可排除告訴人甲○○與其他人發生衝突而致生上開傷勢
      之可能性。又依財團法人佛教慈濟醫院臺北分院所提供之
      上開病歷顯示，告訴人甲○○於98年4月7日晚間8時29分
      至該院掛號急診，其應診時間與其於當晚7時許遭被告持
      棍攻擊之時間極為接近。且病歷中所載告訴人甲○○應診
      時之受傷部位為頭部撕裂傷，與告訴人甲○○及證人吳簡
      上開所證述之受傷部位相吻合。又查，告訴人甲○○之頭
      部撕裂傷約長達10公分，顯見其頭部曾受強大外力敲擊。
      另依病歷中所載，告訴人甲○○只有頭部有外傷，身體之
      其他部位並無任何傷勢，是亦應可排除告訴人甲○○在山
      間自行滑倒而致頭部裂傷長達10公分之可能性。綜合上開
      相關事證後，認為證人甲○○於警詢中之證詞應與事實相
      符，而可採信。告訴人甲○○所受之上開頭部撕裂傷確係
      被告持木棍毆擊所致。被告承認持木棍敲擊告訴人甲○○
      ，卻避重就輕辯稱：只敲打告訴人甲○○的手部，伊係出
      於自衛云云，應為卸責之詞，不足採信。
（二）至於被告雖辯稱：證人吳簡把伊推出來後，伊曾回去拿安
      全帽，告訴人甲○○就拿刀子刺過來，伊拿木棍抵抗，而
      打甲○○的手，把刀子打掉就回去了云云。惟證人吳簡於
      原審審理時就被告所辯上開各節結證稱：伊沒有看到被告
      所說的情形等語（原審卷第22頁）。被告所辯上開各節，
      無法提出其他積極之證據佐證，且與證人吳簡之證詞不符
      ，自難以採信。再者，被告於本院審理時，亦已自承其有
      拿竹竿、木棍打被害人甲○○等語（見本院99年3月30日
      審判筆錄第4頁），是被告確有上開傷害告訴人甲○○之
      犯行無疑。
（三）綜上，本件被告傷害告訴人甲○○之犯行，事證明確，洵
      堪認定，應依法論科。
二、核被告所為，係犯刑法第277條第1項之傷害罪。
三、原審以被告犯罪明確，而適用刑法第277條第1項、第41條第
    1項前段，刑法施行法第1條之1，並審酌被告係因告訴人甲
    ○○要求其停止下棋，驟然心生不滿之動機，其不僅用手推
    倒告訴人甲○○，並持木棍敲擊告訴人甲○○，告訴人甲○
    ○因此受頭部裂傷之結果，被告犯後不僅未坦承犯行，尤辯
    陳告訴人甲○○曾持刀攻擊之不實內容，其犯後態度不佳等
    一切情狀，判處有期徒刑3月，並諭知如易科罰金以新臺幣1
    000元折算1日之折算標準。至於被告請求給予緩刑部分，原
    審審酌被告上開之犯後態度，認其並未因本件偵審程序而有
    所悔悟，不宜給予緩刑，附此敘明。至於被告持以攻擊告訴
    人甲○○之木棍並未扣案，且該物係被告隨手在上開案發地
    點拾起之無主物，亦無證據證明被告有將之據為己有之意，
    爰不另為沒收之諭知，認事用法，核無違誤。被告上訴請求
    緩刑，並辯稱伊係出於自衛云云，惟查，被告於本院審理時
    已坦認其犯行，然又陳稱其事後亦遭被害人糾眾報復攻擊等
    語，然此尚無積極證據證明被告所言屬實，職是，被告犯後
    態度實難謂佳，其上訴請求緩刑，即難認有據。從而，原審
    判處前開之刑，洵屬適法。被告上訴徒以請求緩刑而指摘原
    判決不當，並無理由，應予駁回。
據上論斷，應依刑事訴訟法第368條，判決如主文。
本案經檢察官吳茂松到庭執行職務。
中    華    民    國    99    年    4     月    13    日
                  刑事第五庭審判長法  官  高明哲
                                  法  官  林洲富
                                  法  官  高玉舜
以上正本證明與原本無異。
不得上訴。
                                  書記官  許雅淩
中    華    民    國    99    年    4     月    13    日
附錄：本案論罪科刑法條全文
中華民國刑法第277條
（普通傷害罪）
傷害人之身體或健康者，處3年以下有期徒刑、拘役或1千元以下
罰金。
犯前項之罪因而致人於死者，處無期徒刑或7年以上有期徒刑；
致重傷者，處3年以上10年以下有期徒刑。

司法院資訊處製作；財團法人民間司法改革基金會備份。
